【裁判字號】    91,簡上,43
【裁判日期】    920129
【裁判案由】    分配表異議之訴
【裁判全文】
臺灣基隆地方法院民事判決  九十一年度簡上字第四三號
    上  訴  人
    即被上訴人  俊林實業股份有限公司
    法定代理人  丁○○
    訴訟代理人  甲○○
    上  訴  人
    即被上訴人  乙○○
    訴訟代理人  丙○○
右當事人間分配表異議之訴事件兩造對於中華民國九十一年五月八日本院基隆簡易庭
九十年度基簡字第四○一號第一審判決各自提起上訴，本院第二審合議庭判決如左：
    主    文
原判決第一項並訴訟費用之裁判均廢棄。
右廢棄部分，俊林實業股份有限公司於第一審之訴駁回。
俊林實業股份有限公司上訴駁回。
第一、二審訴訟費用由俊林實業股份有限公司負擔。
    事    實
甲、上訴人俊林實業股份有限公司方面：
一、聲明：
﹙一﹚原判決不利於上訴人俊林實業股份有限公司﹙下稱俊林公司﹚部分廢棄。
﹙二﹚右廢棄部分，鈞院九十年度民執良字第五八○號強制執行事件所為分配表，第
      八項上訴人乙○○所分配新臺幣﹙下同﹚四十四萬四百零九元應減為零，並將
      減少之金額，改分配與上訴人俊林公司。
二、陳述：除與原審判決書所載者相同茲予引用外，補稱：
    鈞院九十年度民執良字第五八○號強制執行事件之他債權人即訴外人林炳發，已
    於民國九十年六月二十八日向鈞院民事執行處具狀表示：同意依分配表上所載之
    金額為分配，且未就上訴人乙○○之債權表示異議或提起訴訟，自應受原分配表
    之內容所拘束，因後鈞院更正分配表時，訴外人林炳發應無權就新分配表內容再
    行聲明異議，此為法理所必然。蓋因分配表異議之訴，僅係相對解決上訴人俊林
    公司與上訴人乙○○間分配金額之爭議，判決僅具相對效力，上訴人俊林公司無
    論獲勝訴判決或敗訴判決確定，該確定效力均不及於其他執行債權人，故原審法
    院如認上訴人俊林公司本件訴訟全部或一部有理由時，應判決更正原分配表，並
    應同時表明上訴人乙○○應剔除之分配額及上訴人應增加之分配額，俾鈞院民事
    執行處據以更正分配表，亦即將上訴人乙○○被刪減之分配金額如數加計於上訴
    人俊林公司之分配額，直至上訴人俊林公司之債權滿足為止，並無庸就此部分按
    比例重行分配與其他執行債權人，他執行債權人即訴外人林炳發因未曾於分配期
    日前對原分配表聲明異議，基於判決之相對效力，尚不得依據上訴人俊林公司與
    上訴人乙○○間本件訴訟之判決結果，主張依其與上訴人俊林公司之債權比例更
    正分配金額，從而，原審認上訴人乙○○參與分配之債權係通謀虛偽意思表示而
    成立之虛偽債權，而刪除上訴人乙○○之分配額部分，惟認上訴人俊林公司請求
    追加分配金額及更正分配比率欄部分，因另有他執行債務人參與分配而涉執行法
    院另製分配表問題，而駁回上訴人俊林公司此部分之請求，依前開說明，應有違
    誤。
三、證據：援用原審所提出之證物，並提出訴外人林炳發於九十年六月二十八日向鈞
    院民事執行處所呈之陳報狀一紙。
乙、上訴人乙○○方面：
一、聲明：
﹙一﹚原判決不利於上訴人乙○○之部分廢棄。
﹙二﹚前開廢棄部分，上訴人俊林公司第一審之訴駁回。
二、陳述：除與原判決記載者相同，茲引用外，補稱：
﹙一﹚上訴人乙○○與訴外人即執行債務人水晶營造有限公司（下稱水晶公司）之法
      定代理人王顯得有四十年的情誼，且水晶公司在八十四年、八十五年間在業界
      頗具聲望，並有高額業績，上訴人乙○○因為陸續借款與水晶公司，而取得水
      晶公司所簽發的支票，為避免支票退票、補票、換票之程序，水晶公司乃以本
      票交與上訴人乙○○以交換其所持有之支票，原審認上訴人乙○○取的面額皆
      為一千萬元之本票三紙，取得時間分別為八十七年六月二十日、八十八年六月
      三十日、八十八年八月三十日，然上訴人乙○○匯款時間皆在八十九年間，與
      常情有悖等等，其認定事實，應有違誤。
﹙二﹚上訴人乙○○在民國八十七年至八十九年間，以所營之尚岳建設事業股份有限
      公司﹙下稱尚岳公司﹚之帳戶、該公司員工即訴外人黃秀真之帳戶匯款予訴外
      人水晶公司數次，原審未查而認上訴人乙○○僅提出七筆轉帳資料，金額共一
      千四百五十萬元，其餘十四張之匯款單部分，並無任何資料可資證明，係由上
      訴人乙○○匯出，且訴外人水晶公司之資產負債表中長期借款八十八年為二千
      五百萬元，八十九年為一千五百五十萬元，難認與上訴人之借款有關，應有違
      誤。
三、證據：除爰用原審所提出之證物外，提出尚岳公司經濟部公司執照、公司董事、
    監察人名單、司設立登記事項卡、基隆市第一信用合作社匯款存查單二十二紙，
    並聲請訊問證人黃秀真、王顯得。
    理    由
一、上訴人俊林公司主張：其前與執行債務人水晶公司因請求給付工程款事件，雙方
    以四十四萬二千零八十五元暨法定遲延利息成立訴訟上和解，嗣經本院以九十年
    度民執良字第五八○號強制執行事件，執行債務人水晶公司對第三人基隆市政府
    工程款債權五十一萬四千四百四十五元，並獲基隆市政府將上開債權金額向本院
    支付，俾轉給水晶公司債權人資以清償，詎在接獲本院於九十年六月二十一日製
    作金額計算書分配表後，竟發現上訴人乙○○以三千萬元之高額債權聲明參與分
    配，惟上訴人乙○○所申報者為虛偽不實之虛偽債權，本不得聲明參予分配，而
    其聲請強制執行所支出之執行費亦不得參予分配，且本院九十年度民執良字第五
    八○號強制執行事件之他債權人即訴外人林炳發，已於民國九十年六月二十八日
    向鈞院民事執行處具狀表示：同意依分配表上所載之金額為分配，且未就上訴人
    乙○○之債權表示異議或提起訴訟，自應受原分配表之內容所拘束，而分配表異
    議之訴，僅係相對解決上訴人俊林公司與上訴人乙○○間分配金額之爭議，判決
    僅具相對效力，上訴人俊林公司無論獲勝訴判決或敗訴判決確定，該確定效力均
    不及於其他執行債權人，故原審法院如認上訴人俊林公司本件訴訟全部或一部有
    理由時，應判決更正原分配表，並應同時表明上訴人乙○○應剔除之分配額，並
    將被刪減之分配金額如數加計於上訴人俊林公司之分配額，直至上訴人俊林公司
    之債權滿足為止，並無庸就此部分按比例重行分配與其他執行債權人，從而，原
    審認上訴人乙○○參與分配之債權係通謀虛偽意思表示而成立之虛偽債權，而刪
    除上訴人乙○○之分配額部分，惟認上訴人俊林公司請求追加分配金額及更正分
    配比率欄部分，因另有他執行債務人參與分配而涉執行法院另製分配表問題，而
    駁回上訴人俊林公司此部分之請求，依前開說明，應有違誤。原審此部分判決應
    廢棄，廢棄部分，本院九十年度民執良字第五八○號強制執行事件所為分配表，
    第八項上訴人乙○○所分配四十四萬四百零九元應減為零，並將減少之金額，改
    分配與上訴人俊林公司等語。
二、上訴人乙○○則辯稱其與訴外人水晶公司之法定代理人王顯得有四十年的情誼，
    且水晶公司在八十四年、八十五年間在業界頗具聲望，並有高額業績，上訴人乙
    ○○自八十七年六月起即因為陸續借款與水晶公司，而取得水晶公司所簽發的支
    票，為避免支票退票、補票、換票之程序，水晶公司乃以本票與上訴人乙○○交
    換所持有之支票，原審認上訴人乙○○取的面額皆為一千萬元之本票三紙，取得
    時間分別為八十七年六月二十日、八十八年六月三十日、八十八年八月三十日，
    然上訴人乙○○匯款時間皆在八十九年間，與常情有悖等等，其認定事實，應有
    違誤。又上訴人乙○○在民國八十七年至八十九年間，以所營之尚岳建設事業股
    份有限公司﹙下稱尚岳公司﹚之帳戶、該公司員工即訴外人黃秀真之帳戶匯款予
    訴外人水晶公司數次，原審未查而認上訴人乙○○僅提出七筆轉帳資料，金額共
    一千四百五十萬元，其餘十四張之匯款單部分，並無任何資料可資證明，係由上
    訴人乙○○匯出，且訴外人水晶公司之資產負債表中長期借款八十八年為二千五
    百萬元，八十九年為一千五百五十萬元，難認與上訴人之借款有關，亦有違誤，
    原審此部分判決應予廢棄等語。
三、查本件上訴人乙○○以訴外人水晶公司向其借款屆期未清償為由聲請發支付命令
    ，請求訴外人水晶公司給付三千萬元及遲延利息，經臺灣臺北地方法院八十九年
    度促字第四三六五○號支付命令予以准許，訴外人水晶公司收受後未於二十日之
    不變期間內聲明異議而確定在案，上訴人乙○○乃持該支付命令向本院九十年度
    民執良字第五八○號強制執行程序聲明參與分配，本院執行處於九十年六月二十
    一日作成分配表並通知上訴人俊林公司及上訴人乙○○，上訴人俊林公司隨即具
    狀聲明異議，謂分配表所載上訴人乙○○所申報之借款債權為通謀虛偽意思表示
    而成立之虛偽債權，本不得聲明參予分配，而其聲請強制執行所支出之執行費亦
    不得參予分配，上訴人乙○○表示上訴人俊林公司之異議為無理由，上訴人俊林
    公司即於同年八月十日提起本件分配表異議之訴等情，為上訴人俊林公司、上訴
    人乙○○所不爭，並有本院民事執行處九十年六月二十一日通知所檢附之金額計
    算書分配表暨分配結果彙總表、臺灣臺北地方法院八十九年度促字第四三六五○
    號支付命令暨支付命令確定證明書稿等在卷可稽，堪信為真實。
四、按「債權人或債務人對於分配表所載各債權人之債權或分配金額有不同意者，應
    於分配期日一日前，向執行法院提出書狀，聲明異議。」、「異議未終結者，為
    異議之債權人或債務人，得向執行法院對為反對陳述之債權人或債務人提起分配
    表異議之訴。」強制執行法第三十九條第一項、第四十一條第一項前段固有明文
    ，惟依同法第四十一條第二項規定，債務人對於有執行名義而參與分配之債權人
    為異議者，僅得以第十四條規定之事由，提起分配表異議之訴。再按債務人對有
    執行名義而參與分配之債權人為異議，猶須以同法第十四條規定之事由始得提起
    分配表異議之訴，依舉重以明輕之法理，執行債權人對於有執行名義而參與分配
    之債權人提起異議之訴，更應限於同法第十四條規定之事由方得提起，始符衡平
    原則。而依強制執行法第十四條第一項、第二項規定「執行名義成立後，如有消
    滅或妨礙債權人請求之事由發生，債務人得於強制執行程序終結前，向執行法院
    對債權人提起異議之訴。如以裁判為執行名義時，其為異議原因之事實發生在前
    訴訟言詞辯論終結後者，亦得主張之。執行名義無確定判決同一之效力者，於執
    行名義成立前如有債權不成立或消滅妨礙債權人請求之事由發生，債務人亦得於
    強制執行程序終結前提起異議之訴。」經查，本件上訴人乙○○係以確定之支付
    命令為執行名義聲明參與分配，該確定之支付命令與確定判決有同一之效力，則
    上訴人俊林公司僅得以支付命令確定後，有債權消滅或妨礙債權人即上訴人乙○
    ○請求之事由發生為由，提起分配表異議之訴。所謂消滅或妨礙債權人請求之事
    由，係指債權人就執行名義所示之請求權，全部或一部消滅，或執行名義所示之
    請求權有其他不能行使之情形；上訴人俊林公司起訴主張被上訴人乙○○申報之
    借款債權為通謀虛偽意思表示而成立之虛偽債權，不得聲明參予分配，非屬前揭
    條文所規定得提起債務人異議之訴之事由，且其主張之情形於執行名義成立前即
    已存在，亦與該條規定須於執行名義成立後發生者不符，依上開說明，上訴人俊
    林公司於第一審之訴洵屬無據。
五、從而，上訴人俊林公司本於強制執行法第四十一條請求本院九十年度民執良字第
    五八○號強制執行事件於九十年六月二十一日通知所制作金額計算書分配表，第
    一項上訴人乙○○之執行費二十一萬零一百七十元第第四、五、六項上訴人乙○
    ○普通債權三千萬元部分，應予剔除，不得列入分配，第八項上訴人乙○○所分
    配四十四萬四百零九元應減為零，並將減少之金額，改分配與上訴人俊林公司，
    尚有未合，不應准許。
六、又本件事證已臻明確，兩造其餘攻擊防禦方法，於本判決結果不生影響，爰不一
    一論述，併此敘明。
據上論結，上訴人俊林公司之上訴為無理由，上訴人乙○○之上訴為有理由，依民事
訴訟法第四百三十六條之一第三項、第四百四十九條第一項、四百五十條、七十八條
，判決如主文。
中      華      民      國    九十二    年      一      月    二十九    日
                                  臺灣基隆地方法院民事庭
                                    審判長法  官  李木貴
                                          法  官  王美婷
                                          法  官  林金發
右正本證明與原本無異。
本件判決不得上訴。
                                          書記官  洪月甚
中      華      民      國    九十二    年      二      月      六      日


司法院資訊處製作；財團法人民間司法改革基金會備份。
